【裁判字號】    92,自緝,368
【裁判日期】    920815
【裁判案由】    詐欺
【裁判全文】
臺灣臺中地方法院刑事判決                        九十二年度自緝字第三六八號
    自  訴  人  丙○○
    被      告  甲○○
右列被告因詐欺案件，經自訴人提起自訴（八十四年度自字第一二七三號），本院判
決如左：
    主  文
甲○○無罪。
    理  由
一、自訴意旨略以：被告甲○○於民國（下同）八十二年七月五日在臺中市○區○○
    里○○街二號住處成立互助會，自任會首，會員連會首共計二十五名，每會新台
    幣（下同）五萬元，每月五日晚上七時在前開處所開標，並採內標制方式計息，
    以當次投標最高者得標，自訴人參加一名會員，嗣後被告佯稱再增加四名會員，
    該互助會即計達二十九名會員，約定會期至八十四年十一月五日止，自訴人不疑
    有詐，均按期如數繳交會款，被告竟意圖為自己不法之所有，復基於概括之犯意
    ，於八十四年九月五日自訴人得標後，被告應於三日內即同年月八日付清自訴人
    所標得之會款一百二十一萬六千元，是日被告推三阻四並未照付，而開具朴冠實
    業股份有限公司之臺灣銀行水湳分行帳號三五一九六，支票號碼為AJ0000000，
    發票日期為八十四年九月十四日，票面金額一百二十一萬六千元之空頭支票一張
    交付搪塞，並再三保證屆期悉數兌付，絕不有誤云云，使自訴人信以為真，不疑
    有詐而收受該支票。惟上開支票屆期前，被告即舉家遷移，捲款潛逃無蹤，公司
    倒閉，該支票到期經提示遭以「存款不足」為由退票，有退票理由單在卷可稽，
    自訴人始知受騙。嗣後經查被告告訴自訴人追加四名會員名字與告知其他會員者
    不同，顯有冒名之嫌，又互助會簿會員名冊上載有乙○○之人，嗣經查證乙○○
    告知自訴人其並未參加會員，復列為會員之李麗貞經查亦無此人，足此可知被告
    顯有偽造冒名之嫌，被告所為顯已觸犯刑法第三百三十九條第一項之詐欺罪及刑
    法第二百十條之偽造文書罪責，爰依法提起自訴。
二、按犯罪事實應依證據認定之，無證據不得推定其犯罪事實。又不能證明被告犯罪
    者，應諭知無罪之判決，刑事訴訟法第一百五十四條、第三百零一條第一項前段
    分別定有明文。刑事訴訟制度受「倘有懷疑，則從被告之利益為解釋」、「被告
    應被推定為無罪」原則所支配，故得為訴訟上證明者，無論為直接或間接證據，
    須客觀上於吾人一般社會生活經驗均不致有所懷疑，而達於確信之程度者，且除
    認定被告犯罪之外，無從本於同一事證為其他有利於被告之合理推斷，始可據為
    有罪之認定，倘其證明尚未達於確信之程度，而有合理可疑存在時，即難據對被
    告為不利之認定，換言之，在「法律判斷」上，即不能為被告有罪之認定。次按
    刑法第三百三十九條第一項之詐欺罪，必須行為人自始基於不法所有之意圖，以
    詐術使人交付財物，始能構成，所謂以詐術使人交付，必須被詐欺人因其詐術而
    陷於錯誤，若其所用方法，不能認為詐術，亦不致使人陷於錯誤，即不構成該罪
    ，最高法院四十六年臺上字第二六○號著有判例可資參照。至於民事債務當事人
    間，若有未依債務本旨履行給付之情形，在一般社會經驗而言，原因非一；其因
    不可歸責之事由無法給付，或因合法得對抗他造主張抗辯而拒絕給付，甚至債之
    關係成立後，始行惡意遲延給付，皆有可能，非必出於自始無意給付之詐欺犯罪
    一端；又刑事被告依法不負自證無罪之義務，故在別無積極證據之情形下，自難
    違反刑事訴訟法第一百五十四條之規定，以被告單純債務不履行之狀態，推定被
    告自始即有不法所有之意圖而施用詐術。再按民法第三百二十條規定，因清償債
    務而對於債權人負擔新債務者，除當事人另有意思表示外，若新債務不履行時，
    其舊債務仍不消滅。被告等以上開支票及本票清償應給付自訴人之會款，彼此間
    既無另有意思表示，則該支票及本票屆期未獲兌現，依上開規定，其應給付之會
    款舊債務仍不消滅，被告等無法獲得免除債務之不法利益甚明，揆諸首開說明，
    尚與以詐術得財產上不法利益罪之構成要件有間，要難令負該項罪責，最高法院
    八十六年度台非字第三一號著有判例可資參照。
三、訊據被告甲○○固不否認有於右開時、地起會召集如自訴人所述之互助會，並於
    八十四年九月五日自訴人得標後，交付由朴冠實業有限公司所開立之前揭票面金
    額為一百二十一萬六千元之支票一張交付予自訴人丙○○作為當月會款之支付，
    惟堅決否認有何詐欺及偽造文書之犯行，辯稱：因為週轉不靈導致無法如期將款
    項存入前揭朴冠實業股份有限公司於臺灣銀行水湳分行之甲存帳戶內，沒有詐欺
    自訴人之意思，另外如附件所示之互助會名簿上之之最後四人乃確有其人，沒有
    冒用他人姓名而偽造文書之犯行等語。經查：
  (一)自訴人標到八十四年九月五日當次之會後，被告甲○○開立前開支票以作為當期
    會款之支付，因為被告甲○○本來的信用還不錯，所以自訴人在沒有照會銀行的
    情形下即逕予收受，然於發票日屆至（八十四年九月十四日）後，該支票遭以存
    款不足而退票，自訴人曾再度前去向被告甲○○要債，嗣被告甲○○表示請自訴
    人緩幾天再提示系爭支票一次，屆時一定會把款項匯入，但是直至八十四年九月
    十六日，自訴人再度提示系爭支票仍未獲付款，被告此時即先支付自訴人現金二
    十一萬六千元，並就其餘一百萬元開立其妻方美華之支票作為會錢之清償，被告
    應該只是一時週轉不靈又年輕識淺，才會在還不出錢的情形下避不見面，應該沒
    有要詐欺的意思等情，業據自訴人於本院審理時到庭陳稱甚詳，並有臺灣銀行水
    湳分行九十二年七月二十八日水湳營字第０九二００四０一三一號函附之朴冠實
    業股份有限公司之支票存款往來紀錄分戶登錄卡一紙可資佐憑，由該支票往來紀
    錄可知，系爭支票確實於八十四年九月十四日、十六日二度經人提示皆未獲兌現
    ，而被告曾經先給付二十一萬六千元之現金，並以其妻方美華所開立之支票作為
    餘款之給付一情，亦為自訴人所是認，顯見被告甲○○開立系爭支票交付予自訴
    人作為會款之給付時，毫無意圖為自己不法所有之意圖，否則自無需請求自訴人
    再度提示支票，並且先給付一部份現金以為清償，再交付如未能清償，則原有之
    會款債務並未消滅之其妻方美華之支票予自訴人之理，被告所辯並無詐欺之犯意
    ，由前開事證觀之，應尚堪採信；況被告與自訴人就系爭會款債務業經和解，有
    和解書一份在卷可稽，堪信被告當時實無詐欺之犯行可言。此外，復查無其他積
    極、確切之事證足資認定被告甲○○有何自訴人丙○○於自訴當時所指述之詐欺
    犯行存在，自難對被告甲○○以詐欺罪相繩。
  (二)又被告所招攬之互助會中並未見有虛構互助會成員或冒標之情形，自訴人僅因當
    時被告積欠高額會款不能如數清償而氣憤不已，遂想要瞭解到底還有四個沒有標
    會的人是誰，但是當時並沒有確切的事證可以認定被告有冒用他人名義加入合會
    或標會的行為，只是有所懷疑而已等情，業據自訴人於本院審理時到庭陳稱甚明
    ，難認被告招攬系爭互助會有何為自己不法不法所有之意圖，此部分自屬不能證
    明被告有何自訴意旨所指之偽造文書之犯行。
  (三)綜上所述，由現存之相關事證尚無從推認本件被告甲○○未能給付告訴人系爭死
    會會款一事涉及詐欺、偽造文書等犯行，被告辯稱：並無詐欺取財及偽造文書之
    犯行等語，足堪採信；此外，復查無其他積極、確切之證據足資證明被告有何自
    訴人所指之前開犯行，本件係屬不能證明被告犯罪，揆諸首開說明，自應依法為
    被告無罪判決之諭知，以免冤抑。
四、移送併辦意旨（臺灣臺中地方法院檢察署八十五年度偵字第一五八一七號、第九
    四四一號）略以：1.被告甲○○於八十三年間向鄧林昭緣訛稱共同投資至印尼買
    金紙及筷子回臺灣出賣營利，而交付未能兌現之支票數張；以及2.被告甲○○於
    八十四年七月間起向告訴人陳阿朋以支票調取現金計達二千五百三十五萬零五百
    元，惟被告甲○○所交付之支票均未能如期兌現，因認被告甲○○此部分之行為
    亦涉犯詐欺取財罪而與前開自訴人丙○○自訴被告甲○○詐欺罪間具有連續犯之
    裁判上一罪關係而移送併辦。惟查：自訴人丙○○自訴被告甲○○詐欺、偽造文
    書案，業經認定無罪，則移送併辦部分與本件之間實難謂有何裁判上一罪關係存
    在，本院自無從併辦，應退回由檢察官就該二案件另為適法之處理，附此敘明。
    據上論斷，應依刑事訴訟法第三百四十三條、第三百零一條第一項，判決如主文
    。
中      華      民      國      九十二      年      八      月  十五    日
                            臺灣臺中地方法院刑事第七庭
                                        法  官 林學晴
右正本證明與原本無異。
如不服本判決，應於送達後十日內向本院提出上訴狀（須附繕本），上訴於臺灣高等
法院臺中分院。
                                        書記官
中      華      民      國      九十二      年      八      月  十五    日


司法院資訊處製作；財團法人民間司法改革基金會備份。
